臺灣高等法院民事判決　　　　　　 93年度重家上更(一)字第3號
　　上　訴　人　壬○○
　　　　　　　　丙○○
　　　　　　　　乙○○
　　　　　　　　甲○○
　　共　　　同
　　訴訟代理人　楊山池律師
　　複 代 理人　李建賢律師
　　被　　　告　戊○○
　　　　　　　　子○○○
　　上　一　人
　　訴訟代理人　楊山池律師
　　被 上 訴人　丁○○
　　　　　　　　癸○○即李悌.
　　　　　　　　庚○○即李悌.
　　　　　　　　己○○即李悌.
　　　　　　　　辛○○即李悌.
　　共　　　同
　　訴訟代理人　洪貴參律師
上列當事人間更名登記等事件，上訴人對於中華民國90年5月22
臺灣臺北地方法院89年度家重訴字第14號第一審判決提起上訴，
經最高法院發回更審，被上訴人並為訴之變更及追加，經本院於
96 年12月4日言詞辯論終結，茲判決如下：
    主  文
原判決第三項關於命上訴人壬○○、丙○○、乙○○、甲○○給
付新台幣陸佰肆拾萬肆仟伍佰零貳元及其利息部分，及該部分假
執行之宣告，並該部分訴訟費用之裁判均廢棄。
上開廢棄部分，被上訴人在第一審之訴及其假執行之聲請均駁回
。
上訴人壬○○應給付被繼承人李孝廉之全體繼承人壬○○、戊○
○、李蓮鳳、己○○、庚○○、辛○○、丙○○、丁○○、乙○
○、甲○○、子○○○新台幣壹佰捌拾貳萬柒仟壹佰零柒元及如
附表陸所示之利息。
上訴人其餘上訴及被上訴人其餘變更及追加之訴均駁回。
第一審訴訟費用關於廢棄改判部分、第二審及更審前第三審訴訟
費用均由上訴人連帶負擔二分之一，餘由被上訴人連帶負擔，變
更及追加之訴訴訟費用由上訴人壬○○負擔二分之一，餘由被上
訴人連帶負擔。
    事  實
甲、上訴人方面：
壹、聲明：
一、原判決除確定部分外廢棄。
二、上開廢棄部分，被上訴人在第一審之訴及假執行之聲請均駁
    回。
三、被上訴人變更及追加之訴均駁回。
貳、陳述：除與原判決及發回前本院判決記載相同者外，補稱略
    以：
一、附表壹編號(一)、(三)所示地號之土地應有部分二分之一原為訴
    外人李金田所有，分別於民國64年、63年贈與上訴人甲○○
    ，該等土地復先後於67年、71年供建商合建分屋，分別取得
    附表壹編號(二)、(四)之房屋，甲○○於68年1月將編號(一)、(二)
    之房地移轉登記予鐘榮忠，同年8月再由鐘榮忠移轉登記予
    壬○○；編號(四)房屋則以謝榮輝為起造人，由甲○○將該房
    屋連同土地持分贈與壬○○，因土地持分不足，再由李悌輝
    將部分持分（萬分之14）併同移轉予壬○○。上開土地未曾
    登記在被繼承人李孝廉名下，顯然李金田並無贈與李孝廉之
    意思，縱認是要贈與李孝廉或與壬○○夫妻二人，然最終登
    記在甲○○名下，究竟李金田欲贈與甲○○或是李孝廉受贈
    後再轉贈甲○○，均無礙於甲○○受贈上開土地係由李金田
    名下移轉登記之事實，從而壬○○受贈附表壹所示房地自屬
    其特有財產，而非李孝廉之遺產。至子○○○所為協議手寫
    稿，只是對於個人之主張之簡略記錄，尚不足以證明系爭不
    動產非由甲○○贈與壬○○之事實。
二、附表壹編號(一)、(二)所示不動產，係由甲○○移轉鐘榮忠，再
    由鐘榮忠移轉壬○○，依土地登記簿登載取得原因為「買賣
    」乙節，僅形式上之原因，至實質為何仍應依證據探求事實
    ，另有關行政機關及行政法院之認定，固可供民事判決之參
    考，但尚不得拘束民事法院對事實之認定。
三、原判決附表壹編號(三)、(四)之不動產，經變賣後，扣除仲介費
    、土地增值稅、房屋稅等支出，實際所得為新台幣（以下同
    ）10,415,698元，故被上訴人縱能對系爭標的主張權利，亦
    應以上開金額為限。
四、壬○○自68年依所有權人之法律關係占有系爭房屋，並無侵
    權行為，亦已逾同法第197條第1項除斥期間。
五、附表貳之股票確為壬○○無償取得之原有財產，不該歸入李
    孝廉之遺產。縱或為遺產，系爭股票均為具流通性之上市股
    票，壬○○得自股票市場購買同種類、數量股票，且壬○○
    亦確有系爭種類及數量之股票，並無給付不能或困難之情形
    ，是被上訴人請求壬○○返還者，自應以同種類、同數量之
    股票為限，不應逕行請求金錢給付。又系爭股票為遺產，為
    全體繼承人公同共有，從而在遺產尚未分配前，由壬○○持
    有並無不合，被上訴人依不當得利關係請求返還股票價額，
    於法應屬無據。
六、被上訴人所開立之700萬元收據為「暫收據」，異於一般「
    收據」，是因承諾由壬○○保有系爭財產所有權，而由被上
    訴人暫時收下700萬元以為保證，否則該筆款項如僅是為請
    被上訴人配合辦理繼承蓋章，即非「暫收」，何況，遺產稅
    之申報及遺產公同共有之登記，無須全體繼承人為之，被上
    訴人所云配合蓋章而收受700萬元，顯與事實不合。被上訴
    人既違反承諾，於壬○○生存期間為本案之請求，應各將
    700 萬元歸還後，始得為之。
七、依遺產及贈與稅法，列入遺產所核定之遺產稅，依法核定為
    全體繼承人應履行之公法上之義務，而遺產抵繳則係經全體
    繼承人同意而依法辦理，二者間並非基於「同一原因事實」
    ，是以被上訴人為不當得利之請求，其要件即有欠缺。又贈
    與土地視為遺產課徵遺產稅為法所明定，因此，倘贈與人未
    明示該「視為遺產」之應課徵稅額應由受贈人繳納，自應由
    法定納稅義務人依應繼分分擔，本件李孝廉為贈與時，既未
    明示由上訴人個別負擔系爭不動產所列入計算之稅額，依法
    由遺產負擔始合於贈與人為贈與時之初衷，亦合於財產權之
    自由處分原則。本件李孝廉贈與時，乃行使生前處分財產之
    自主權，其既未明示由上訴人個別負擔將來所生遺產稅額，
    若責上訴人負擔增加之遺產稅，則與贈與人之原意有違。
、證據：除援用原審及發回前本院前審所提出者外，補提戶籍
    謄本、不動產買賣契約書、杜賣證書、台北縣淡水鎮公所不
    動產鑑證書、同意書、切結書、土地房屋變動流程表、土地
    登記簿、安信建築經理股份有限公司專戶資金交易及利息結
    算明細表、不動產買賣合約書為證。
乙、被上訴人方面：
壹、聲明：
一、上訴駁回。
二、上訴人及被告戊○○、子○○○應協同被上訴人就附表壹編
    號(一)、(二)之不動產辦理繼承登記為公同共有。
三、壬○○應給付李孝廉之全體繼承人壬○○、戊○○、李蓮鳳
    、己○○、庚○○、辛○○、丙○○、丁○○、乙○○、甲
    ○○、子○○○11,500,000元及自94年11月23日起至清償日
    止，按週年利率5％計算之利息，或給付被上訴人2,875,000
    元及自94年11月23日起至清償日止，按週年利率5％計算之
    利息。
貳、陳述：除與原判決及發回前本院判決記載相同者外，補稱略
    以：
一、附表壹之房地及附表貳之股票，業經最高行政法院89年度判
    字第2893號判決確定為李孝廉之遺產在案，嗣壬○○提起再
    審之訴，亦遭最高行政法院91年度判字第1608號駁回。故除
    非上訴人有其他足以推翻此認定之新事證，自不得為相反之
    主張。況核課遺產稅行政處分之效力，包括所謂「拘束力」
    ，不僅已確認及創設行政主體與相對人（包括繼受人）間之
    權利義務關係，並且在外部關係上亦產生一定之法律效果，
    而拘束原處分機關以外之關係人、其他機關及法院。
二、甲○○於64年間，年約23歲，為大學畢業服兵役階段，李金
    田不可能委任其處理房地合建事務，實係委任李孝廉處理之
    。且本件訴訟進行迄今已歷五年，上訴人先前從未如此主張
    ，行政訴訟中亦無此主張，顯屬臨訟捏造。
三、壬○○將附表貳之股票變賣所得款項5,178,170元，仍屬李
    孝廉之遺產，壬○○拒不返還，被上訴人自得主張侵權行為
    損害賠償請求權或不當得利返還請求權。至壬○○嗣後於91
    年8月7日陸續買進台灣水泥公司、台灣工礦公司及農林公司
    之股票，係以其自有之財產購入，與遺產無關，更何況壬○
    ○當時以高價出售李孝廉所遺股票，與現今之股價，顯然不
    成比例。如以股票返還。其尚可保有買賣股票之價差，實非
    公允。
四、上訴人於94年2月2日上訴理由狀中業已自認，李孝廉贈與之
    時，並未附有任何條件負擔存在。而被繼承人不一定知悉稅
    法之規定，其未特別指明由受贈人享受贈與利益者負擔稅賦
    ，真意只是使受贈人享受贈與利益，非即當然由全體繼承人
    負擔稅賦。如上訴人主張李孝廉知悉稅法規定，而有「懲罰
    」其他繼承人，要全體負擔稅賦之意思，依舉證責任分配之
    法則，此種變態之事實應由上訴人舉證。
五、李孝廉於81年5月24日死亡，其繼承人壬○○、戊○○、李
    悌祿、丙○○、丁○○、乙○○、子○○○、甲○○共八人
    ，於82年2月20日申報遺產稅，上訴人唯恐被上訴人屆時不
    配合辦理繼承登記，才於83年5月3日給付被上訴人700萬元
    ，雖收受700萬元與辦理繼承登記相差5年，實則兩造於82
    年間即已著手進行申請遺產稅之手續。
、證據：除援用原審及發回前本院前審所提出者外，補提臺灣
    證券交易所公告網路資料、臺灣水泥、臺灣農林公司股價現
    網路資料、戶口名簿、協議手寫稿、遺產總額明細表、繼承
    人明細表、協議書、異動索引、土地、建物登記謄本、公告
    現值及房價評估資料、不動產買賣合約書為證。
丙、本院依職權向最高行政法院調閱89年度判字第2893號壬○○
    與財政部臺北市國稅局間遺產稅事件全卷。
    理  由
壹、程序方面：
一、被告戊○○未於言詞辯論期日到場，核無民事訴訟法第386
    條各款所定事由，應准被上訴人聲請，由其一造辯論而為判
    決。
二、按民事訴訟法第56條所謂必須合一確定，係指在法律上有合
    一確定之必要而言，若各共同訴訟人所應受之判決僅在理論
    上應為一致，而其為訴訟標的之法律關係，非在法律上對於
    各共同訴訟人應為一致之判決者，不得解為該條之必須合一
    確定（參照最高法院32年上字第2723號判例）。本件被上訴
    人於原審主張被繼承人李孝廉死亡前贈與其繼承人壬○○、
    戊○○、丙○○、乙○○、甲○○（下稱壬○○等5人）附
    表所示不動產，經國稅局認定視為被繼承人之遺產併入遺
    產稅額課稅，致遺產溢徵遺產稅32,022,508元，爰依不當得
    利之規定請求壬○○等5人返還上開金額與全體繼承人即壬
    ○○、戊○○、李悌祿、丙○○、丁○○、乙○○、甲○○
    、子○○○（下稱壬○○等8人）或返還其應分擔之溢繳遺
    產稅8,005,627元，原審判命壬○○等5人應給付被上訴人等
    應分擔之額8,005,627元，乃認此為可分之債，其訴訟標的
    法律關係縱理論上雖應為一致，仍無合一確定之必要，壬○
    ○、丙○○、乙○○、甲○○等4人就此不服提起上訴，應
    無民事訴訟法第56條規定之適用，效力應不及於未提起上訴
    之戊○○。
三、按在第二審為訴之變更或追加，非經他造同意，不得為之，
    但請求之基礎事實同一者；或因情事變更而以他項聲明代最
    初之聲明者，不在此限，民事訴訟法第446條第1項但書準用
    第255條第1項第2款、第4款規定定有明文。本件被上訴人於
    原審聲明請求「被告壬○○應將附表壹所示不動產更名登記
    為李孝廉後，辦理繼承登記歸壬○○、戊○○、李悌祿、丙
    ○○、丁○○、乙○○、甲○○、子○○○公同共有」，嗣
    於上訴後，就壬○○部分變更聲明並追加請求對象，後段聲
    明改為「上訴人 (指上訴人及被告戊○○、子○○○)應協
    同被上訴人就附表壹之不動產辦理繼承登記為壬○○、戊○
    ○、李悌祿、丙○○、丁○○、乙○○、甲○○、子○○○
    公同共有」，因請求之基礎事實同一，揆諸上開說明，核無
    不合；又因壬○○將附表壹編號(三)、(四)不動產出售訴外人施
    匡嶼，被上訴人爰主張因情事變更，變更該部分聲明為請求
    壬○○應給付李孝廉之全體繼承人壬○○等8人11,500,000
    元及自94年11月23日起至清償日止，按週年利率5％計算之
    利息，或給付被上訴人2,875,000元及自94年11月23日起至
    清償日止，按週年利率5％計算之利息，亦應予准許。
貳、實體方面：
一、被上訴人丁○○及其餘被上訴人之被繼承人李悌祿（以下稱
    丁○○2人）主張：已故李孝廉於32年2月18日與壬○○結婚
    ，嗣於81年5月24日死亡，壬○○於婚姻關係存續中非因繼
    承或無償所取得如原判決附表壹、貳所示之不動產、股票，
    ，應屬李孝廉之遺產，為其全體繼承人壬○○等8人公同共
    有，附表壹編號(一)、(二)之不動產仍登記為壬○○所有，編號
    (三)、(四)之不動產則遭其出售訴外人施匡嶼，價金11,500,000
    元；附表貳所示之股票，亦遭壬○○變賣取得現款5,178,
    170元，均拒不交還共同繼承人。又壬○○等5人因受贈如附
    表所示之不動產，致遺產溢徵遺產稅32,022,508元，被上
    訴人因此受有損害等情，爰依民法第767條、第821條、第
    828條及不當得利、侵權行為之法律關係，求為命：(一)壬○
    ○應將附表壹編號(一)、(二)所示之不動產更名登記為李孝廉後
    ，壬○○等5人及子○○○應協同辦理繼承登記為公同共有
    ，壬○○應給付被繼承人李孝廉之全體繼承人壬○○等8人
    11,500,000元及自94年11月23日起至清償日止，按週年利率
    5％計算之利息本息或給付被上訴人2,875,000元及自94年11
    月23日起至清償日止，按週年利率5％計算之利息。(二)壬○
    ○應給付被上訴人及其他繼承人5,178, 170元及自起訴狀繕
    本送達翌日起至清償日止按週年利率5％計算之利息。(三)壬
    ○○、丙○○、乙○○、甲○○應給付被上訴人6,404, 502
    元及自起訴狀繕本送達翌日起至清償日止按週年利率5％計
    算之利息。（戊○○就其敗訴部分未提上訴，上開第(三)項請
    求部分，就其應分擔金額1,601,125元《8,005,627元÷5=1,
    601,125元，元以下四捨五入》已確定，被上訴人另請求壬
    ○○等5人及子○○○應給付被上訴人1,808,704.5元本息，
    亦經確定。）
二、上訴人則以：壬○○所有附表壹房地係受贈取得，為其特有
    財產而非李孝廉之遺產。另附表壹編號(三)、(四)之房地，經變
    賣後，扣除仲介費、土地增值稅、房屋稅等支出，實際所得
    為10,415,698元，故被上訴人至多僅能就該金額主張權利。
    附表貳之股票，係李孝廉之堂兄李金田贈與壬○○，亦非李
    孝廉之遺產。兩造曾經協議，丁○○等2人同意由壬○○保
    有名下財產所有權，而由遺產現金中補給丁○○等2人各700
    萬元，被上訴人竟違反承諾為本案請求，自應歸還該700萬
    元。另李孝廉生前將附表之土地贈與壬○○等人，此行使
    其財產處分權，縱因稅法規定應併入遺產總額課徵遺產稅，
    其等亦無不當得利等語答辯。
三、兩造不爭執之事項：
（一）壬○○與李孝廉於32年2月18日結婚，李孝廉於81年5月24
      日死亡，繼承人為壬○○等8人。
（二）附表壹、貳所示之不動產、股票係壬○○與李孝廉婚姻關
      係存續中，於74年6月4日前所取得，其中附表壹編號(三)、
      (四)之不動產，業經壬○○將出售於訴外人施匡嶼。
（三）原判決附表貳所示股票（即臺灣水泥股份有限公司51,572
      股、台灣農林股份有限公司3,228股、台灣工礦股份有限
      公司2,654股）經壬○○出售取得價金5,178,170元。
（四）李孝廉於死亡前，贈與壬○○等5人如附表所示之土地
      ，經國稅局認定應視為李孝廉之遺產，併入遺產稅額課稅
      ，致增課稅額32,022,508元。
（六）83年5月，丁○○、李悌祿各取得7,000,000元。
四、本件兩造爭點事項厥為：（一）附表壹、貳之不動產、股票
    是否為李孝廉之遺產？被上訴人就附表壹、貳財產之主張是
    否有理？（二）被上訴人請求給付視為遺產部分之溢課稅額
    是有無理由？經查：
（一）附表壹、貳之不動產、股票是否為李孝廉之遺產？被上訴
      人就附表壹、貳財產之主張是否有理？
  1.附表壹土地及建物部分:
  (1)按結婚時屬於夫妻之財產，及婚姻關係存續中夫妻所取得之
    財產，為其聯合財產，但依民法第1013條規定，妻之特有財
    產，不在其內；又下列財產為特有財產：一專供夫或妻個人
    使用之物。二夫或妻職業上必需之物。三夫或妻所受之贈物
    ，經贈與人聲明為其特有財產者。四妻因勞力所得之報酬。
    聯合財產中，妻於結婚時所有之財產，及婚姻關係存續中因
    繼承或其他無償取得之財產，為妻之原有財產，保有其所有
    權，聯合財產中，夫之原有財產及不屬於妻之原有財產之部
    分，為夫所有，由妻之原有財產所生之孳息，所有權歸屬於
    夫，74年6月5日修正前民法第1016條、第1013條、第1017條
    定有明文。
　(2)查壬○○與李孝廉係日據時代昭和18年2月18日即民國32年2
    月18日結婚，有戶籍謄本足憑（本審卷1第44-46頁）。附表
    壹編號(一)、(二)之房地係甲○○於68年1月以買賣為原因移轉
    登記予鐘榮忠，同年8月再由鐘榮忠以買賣為原因移轉登記
    予壬○○，附表壹編號(三)、(四)房地部分，係壬○○於71年6
    月28日以買賣為原因自李悌輝取得土地應有部分萬分之14（
    另以贈與為原因自甲○○取得應有部分萬分之312），同年8
    月，以買賣為原因自謝榮煇取得建物，此有土地、建物登記
    簿謄本在卷可稽（見本院卷1第89-104頁），是壬○○取得
    上開財產均在74年6月5日即修正民法親屬編前，壬○○主張
    該財產為其特有財產或原有財產，應負舉證之責。
  (3)查李孝廉於81年5月24日死亡，為兩造不爭執之事實。嗣財
    政部臺北市國稅局依法核課其遺產稅，將附表壹、貳所示之
    不動產、股票列入其遺產，課徵遺產稅，經壬○○聲明不服
    ，提起訴願、再訴願均遭駁回後，嗣又提起行政訴訟，仍經
    最高行政法院89年度判字第2893號判決駁回，其理由為：本
    件該房地依土地及建物登記簿謄本所載移轉登記原因既為買
    賣，該項財產於移轉時亦未申報贈與稅，為壬○○所不爭執
    ，且壬○○等亦已將之自行申報遺產在案，壬○○等繼承人
    顯已將之列為被繼承人之遺產，否則如係壬○○所稱為其特
    有財產，壬○○何肯將之列為被繼承人之遺產，而與其他繼
    承人共同繼承分配，自損其權益歟？壬○○嗣雖主張系爭房
    地係三角移轉或應以贈與論之特有財產，無非係因若主張取
    得該系爭房地之原因係贈與，已過贈與稅核課期間，不得再
    予課徵，且因贈與原因而取得，即為其特有財產，不必列入
    遺產計課遺產稅，其前後主張不一，顯為規避遺產稅之行為
    ，自無足採。壬○○不服，提起再審，亦遭最高行政法院91
    年度判字第1608號判決駁回在案，有判決書附卷可稽（見本
    院卷2第39- 47頁），並經本院調閱上開行政訴訟案卷查明
    無訛。
  (4)壬○○仍執陳詞稱附表壹所示不動產，其中編號(一)、(二)房地
    係甲○○所贈，以三角移轉方式，先由甲○○移轉予訴外人
    鐘榮忠再移轉登記予壬○○所有，因而鐘榮忠係媒介，並非
    買賣當事人等語，查證人鐘榮忠證稱：「只有一筆過戶在南
    京東路，因甲○○拜託我做三角移轉，我把我的證件交給他
    ，我不知道他怎麼做，我出賣給壬○○買賣全部是假的，契
    約全部是假的，地是甲○○的，全部過程我都不清楚，與甲
    ○○是表兄弟關係，就做過這筆，章是我自已蓋的，我沒有
    拿報酬，只是幫忙甲○○而已，實際上沒有買賣之實」（見
    原審卷1第223頁），並有其出具證明書在卷可憑（見原審卷
    1第225頁），且鐘榮忠與甲○○是表兄弟關係，甲○○為避
    贈與稅而在親屬間做此種三角移轉，事所常見，鐘榮忠證稱
    是其係受甲○○之託而做三角移轉，壬○○與鐘榮忠間之買
    賣移轉為虛偽，固非全無可採，惟並不足以認定系爭不動產
    為甲○○所有而為贈與。而就編號(三)、(四)部分，壬○○則主
    張雖係由訴外人李悌輝、謝榮煇以買賣名義移轉登記為壬○
    ○所有，實為李悌輝贈與云云，然據證人李悌輝證稱：「壬
    ○○是我伯母，那麼久的事，……，我有把土地賣給壬○○
    。我七十年財產都由母親管理，一江街是我母親賣給壬○○
    的，據我所知是沒有收到款項」（見原審卷1第223頁），是
    依證人證言，核無法證明編號(三)、(四)房地係李悌輝贈與壬○
    ○。
  (5)壬○○於本院雖復稱附表壹所示土地移轉原因雖登記買賣，
    實為訴外人李金田感念甲○○代為處理土地合建事宜，而贈
    與甲○○，其再受轉贈云云，甲○○亦附和其詞，稱當時其
    也有幫忙處理李金田的合建事務，因而受贈云云，惟上訴人
    於行政訴訟及本案第一審中，並無如此主張，嗣後始行提出
    ，其真實性即有可疑，況甲○○為40年出生，63年7月13日
    起服兵役，65年5月18日退役，有戶籍謄本可稽（本審卷1第
    195頁），其取得附表壹土地時，年約23歲，大學甫畢業繼
    而服兵役中，上訴人對此亦不爭執（見本院卷2第136頁背面
    ），衡情應無可能有時間與能力處理土地合建之繁雜事宜，
    再參諸子○○○製作之協議書手寫稿就附表壹房地之處理載
    有：過去甲○○因名義被使用而失去自用住宅免稅權應如何
    補貼字樣，及子○○○所稱李金田是感謝其父李孝廉幫其處
    理財務，所以將附表壹所示房屋贈與其父及壬○○，後來登
    記為甲○○名義，但最終還是照其父意思，移轉給壬○○，
    以致甲○○成為登記名義人，所以喪失自用住宅優惠稅率，
    才會要求補償等語（本審卷1第196頁、卷2第178頁背面），
    且李孝廉與李金田為堂兄弟關係，關係較李金田與甲○○親
    密，李金田理應會委任李孝廉，始較符常理，甲○○雖稱其
    當時也有幫忙處理李金田的事務一語，仍不足以認定係其受
    李金田委任，壬○○雖又主張縱然是要贈與李孝廉（或其夫
    妻），但最終登記在甲○○名下，因此究竟訴外人李金田欲
    贈與甲○○或者是李孝廉接受贈與，但轉贈與甲○○，均無
    礙於甲○○受贈附表壹之土地云云，然甲○○果確實取得附
    表壹所示之不動產，而由其贈與壬○○，則何需自動陳報為
    遺產？故壬○○主張附表壹所示房地係受贈於甲○○，屬其
    特有財產而非李孝廉之遺產云云，並不足取。
  (6)壬○○另辯稱丁○○等2人已同意其保有名下之財產所有權
    ，故於83年5月3日各收受700萬元云云，丁○○等2人對於收
    受700萬元一事，固不爭執，惟主張700萬元是要丁○○等2
    人配合辦理繼承登記而給予之補償等語，查戊○○於原審具
    結證稱：當時遺產分割有開會，丁○○等2人不繼承，要求
    給700萬元，丁○○等2人不蓋章，所以給700萬元叫他們蓋
    章。為了蓋章給他們700萬元，其他的沒有再講，因每人繼
    承不一樣，遺產稅也不一樣等語（見原審卷1第168頁），乙
    ○○陳稱：為了繼承申報，他們不願意蓋，補償他以後不夠
    部分以700萬元補足，那時還沒分配，先給700萬元，以後公
    平處理（見原審卷1第168、169頁）。上訴人亦自承於82 年
    間即已申報遺產，繳納期限因複查原因延至86年8月30日，
    則以李孝廉於81年5月既已去世，兩造於82年始提出申報遺
    產，而就遺產繼承尚未處理完畢，復為兩造所不爭執，則其
    等83年間協議有關辦理繼承登記事項亦非無可能，子○○○
    於本院雖證稱：700萬元給付被上訴人後，從此就沒有瓜葛
    云云，非僅與戊○○、乙○○於原審所述不同，亦與上訴人
    自陳其先交付700萬元，是希望在等壬○○百年之後再分配
    一節不符（更審前二審卷第48頁），何況，李孝廉身後遺產
    龐大，業經被上訴人提出明細表可參（本審卷2第80、81頁
    ），兩造對於李孝廉所遺鉅額遺產如何分配，甚至其生前贈
    與之公平性，爭執甚烈，且遺產均尚未分割，此經兩造自認
    在卷（見更審前二審卷第190頁），應無可能僅以700萬元即
    得令丁○○等2人滿足，故其所言不足採，堪認丁○○等2人
    主張該700萬元，係請其配合蓋章辦理繼承而給付，始為可
    採。
  (7)附表壹所示房地既屬壬○○於婚姻關係中取得之財產，其又
    未能證明為特有財產或原有財產，此部分應屬其配偶李孝廉
    所有，李孝廉死亡，即成為遺產之一部分。則被上訴人請求
    壬○○將附表壹編號(一)、(二)之土地、建物更名登記為李孝廉
    名義，應屬有據。惟依土地登記規則第29條：「合法繼承人
    為二人以上，其中部分繼承人因故不能會同其他繼承人共同
    申請繼承登記時，得由其中一人或數人為全體繼承人之利益
    ，就被繼承人土地，申請為公同共有之登記，其經繼承人全
    體同意者，得申請為分別共有之登記。其經繼承人全體同意
    者，得申請為分別共有之登記，登記機關於登記完畢後，應
    將登記結果通知他繼承人」，有台北市中山地政事務所90年
    10月12日北市中地一字第9061805500號函附卷可按（見更審
    前二審卷第70-72頁），即繼承人均得單獨申請為繼承公同
    共有之登記，被上訴人請求壬○○等5人及子○○○協同辦
    理繼承登記為公同共有之部分，即欠缺權利保護之必要。
  (8)本件附表壹編號(三)、(四)房地部分業經壬○○於94年11月23日
    出售於訴外人施匡嶼，房地總售價1150萬元，有房地買賣契
    約書可稽（見本院卷2第143-154頁），且為兩造所不爭執。
    壬○○主張扣除支出仲介費46萬元、土地增值稅620,888元
    、房屋稅3,414元，實際所得為10,415,698元，業據其提出
    信義房屋仲介股份有限公司電子計算機統一發票、臺北市稅
    捐稽徵處土地增值稅繳款書、臺北市稅捐稽處房屋稅繳款書
    為證（見本審卷2第182-184頁），被上訴人就此真正不爭執
    ，惟稱壬○○擅自以低價出售，應自行負擔上開費用云云，
    然被上訴人既係請求壬○○給付變賣遺產所獲之不當得利返
    還或賠償全體繼承人，則其是否以低價出售，乃屬另事，應
    以其實際獲利之金額10,415,698元為據。次查被上訴人請求
    壬○○返還出售附表壹編號(三)、(四)房地所得價金，其中編號
    (三)關於408號、424號土地之權利範圍僅各為10000分之14 ，
    而壬○○出售之土地權利範圍則各為10000分之326（另有
    10000分之312為甲○○以贈與為原因移轉登記與壬○○，不
    在丁○○等2人請求之列），有上開房地買賣契約書可證，
    則被上訴人所得請求給付全體繼承人之出售房地價金自以編
    號(三)408號、424號土地之權利範圍10000分之14及編號(四)房
    屋價款為限，因上開房地買賣契約書僅記載房地出售總價，
    本院參照上開房地之土地增值稅繳款書、房屋稅繳款書所載
    土地移轉現值總額及房屋課稅現值，按其價值比例分別計算
    編號(三)、(四)出售價金金額，並按相同比例扣除支付之稅費，
    則壬○○就該部分所獲價金利益為1,827,107元（詳如附表
    肆），被上訴人就此範圍之請求為有理由，逾此部分即屬無
    據。
  (9)按不當得利受領人受領人於受領時，知無法律上之原因或其
    後知之者，應將受領時所得之利益，附加利息，一併償還，
    民法第182條第2項定有明文，本件附表壹編號(三)、(四)房地既
    經上訴人列為被繼承人李孝廉之遺產申報遺產稅，壬○○雖
    聲明不服，提起訴願、再訴願均遭駁回後，嗣又提起行政訴
    訟仍經判決駁回，猶於被上訴人提起本件訴訟中，將之出售
    受領價金，堪認壬○○於受領價金時，可知無法律上原因，
    是上訴人得請求其自受領時加計利息。惟上訴人請求自房地
    交易日即94年11月23日起至清償日止按週年利率5％計算之
    利息，然查壬○○並非於94年11月23日一次受領價金完畢，
    而係分次受領價金及支付仲介費、繳納稅款（日期、金額如
    附表伍所示），有房地買賣契約書之交款紀錄、信義房屋仲
    介股份有限公司電子計算機統一發票、臺北市稅捐稽徵處土
    地增值稅繳款書、臺北市稅捐稽處房屋稅繳款書供參，其利
    息自應就陸續所獲不當得利分別計之如附表陸所示，逾此部
    分則屬無據。
  2.附表貳所示股票部分：
  (1)被上訴人主張附表貳股票為壬○○與李孝廉於婚姻關係存續
    之74年6月5日前取得之財產，嗣經壬○○變賣得款5,178,
    170元，此有股票歷史檔案、股東分戶查詢、股東持股分資
    料表附卷可證（見原審卷第126-130、155-163頁），且為壬
    ○○所不爭執（見原審卷1第233頁），堪信為真。壬○○抗
    辯系爭股票為李金田贈與一節，為被上訴人否認，壬○○就
    此亦未能舉證以明其實，不足採信，則壬○○既不能證明為
    其原有財產、特有財產，系爭股票應歸配偶李孝廉所有，而
    屬李孝廉之遺產，此亦經最高行政法院上開確定判決認定在
    案。
  (2)按不當得利之受領人，除返還其所受之利益外，如本於該利
    益更有所取得者，並應返還。但依其利益之性質或其他情形
    不能返還者，應償還其價額；民法第181條定有明文。是以
    不當得利返還請求權，其返還方法，以所受利益之原狀為原
    則，價額返還為例外。上訴人雖稱系爭股票縱為遺產，因其
    均為上市股票，被上訴人僅得請求返還同種類、同數量之股
    票，不得逕行請求金錢給付云云。惟系爭遺產之之原形（即
    股票）已不復存在，變換為現款5,178,170元，此即壬○○
    所須返還之不當得利，至其另行再陸續買進如附表貳所示同
    種類之股票，尚與李孝廉遺產中之系爭股票無關，故上訴人
    主張不足取。被上訴人依據不當得利請求上訴人返還股票變
    賣所得之價金與全體繼承人，即無不合。
（二）被上訴人請求給付視為遺產部分之溢課稅額是有無理由？
  1.被上訴人主張李孝廉於死亡前，贈與壬○○等5人如附表
    所示之土地，經國稅局認定為遺產，應併入遺產稅額課稅，
    致視為遺產部分溢課稅額32,022,508元，此有遺產稅繳清證
    明書、財政部台北市國稅局八十九年四月六日財北國稅徵字
    第八九一二三一二二號函各乙件為證（見原審卷第31-40頁
    ），且為壬○○等人所不爭執，惟否認有不當得利情事，經
    查：
  (1)按被繼承人死亡前三年內贈與下列個人之財產，應於被繼承
    人死亡時，視為被繼承人之遺產，併入其遺產總額，依本法
    規定徵稅：一被繼承人之配偶。二被繼承人依民法第1138條
    及第1140條規定之各順序繼承人。三前款各順序繼承人之配
    偶，88年7月15日修正前遺產稅與贈與稅法第15條定有明文
    。本件李孝廉於死亡前三年將如附表所示之土地贈與配偶
    、直系血親卑親屬壬○○等五人，則台北市國稅局依前揭規
    定將該贈與之財產，列入李孝廉之遺產課徵遺產稅，壬○○
    等8人為李孝廉遺產稅之納稅義務人，依法申報該財產為李
    孝廉遺產，乃履行公法上之義務。且李孝廉生前將附表之
    不動產贈與壬○○等五人，其等因而獲有財產上利益，亦係
    李孝廉生前處分自己財產之行為所致，至於因此致生課徵遺
    產稅之問題，乃因兩造繼承遺產而生之公法上義務，二者並
    無因果關係，李孝廉於贈與時既未附條件表示此部分贈與，
    將來須由受贈人負擔增生之遺產稅，乃兩造所不爭執，倘令
    壬○○、丙○○、乙○○、甲○○負擔該部分稅捐，顯溢乎
    被繼承人贈與之意思，減損贈與價值，侵害其就自己財產所
    為之處分。是被上訴人主張壬○○、丙○○、乙○○、甲○
    ○應返還所受免繳溢增遺產稅之利益，不足為採。
五、綜上所述，附表壹、貳所示不動產、股票，既屬兩造之被繼
    承人李孝廉所有，應歸入遺產而為兩造所公同共有，則被上
    訴人本於民法第767條規定請求壬○○應將附表壹編號(一)、
    (二)更名登記為李孝廉所有，將附表貳股票部分所得價金
    5,178,170元給付被繼承人李孝廉之全體繼承人即壬○○等8
    人及自起訴狀繕本送達翌日即89年9月30日起至清償日止，
    按週年利率5％計算之利息，為有理由，應予准許。原審為
    被上訴人勝訴判決，核無不當，上訴意旨，指摘原判決此部
    分不當，求予廢棄，為無理由。至被上訴人請求壬○○、丙
    ○○、乙○○、甲○○給付增課遺產稅6,404,502元（扣除
    戊○○應分擔部分1,601,125元，其四人合計6,404,502元《
    元以下四捨五入》），為無理由，原審為上訴人敗訴判決，
    並為假執行之宣告，自有未洽。上訴意旨就此部分指摘原判
    決不當，求予廢棄改判，為有理由。上訴人變更之訴關於出
    售附表壹編號(三)、(四)房地所得價金部分，於請求1,827,107
    元自附表陸所示利息起算日範圍內為有理由，應予准許，逾
    此部分則無理由，應予駁回，至變更及追加之訴關於請求協
    同辦理登記部分，為無理由，應併予駁回。
六、本件事證已臻明確，兩造其餘之攻擊、防禦方法核與判決結
    果不生影響，爰毋庸一一論述，併此敘明。
七、據上論結，本件上訴人上訴及被上訴人變更之訴為一部有理
    由、一部無理由、追加之訴為無理由，依民事訴訟法第449
    條第1項、第450條、第78條、第79條，判決如主文。
中　　華　　民　　國　　96　　年　　12　　月　　18　　日
                    民事第九庭
                        審判長法　官 黃熙嫣
　　　　　　　　　　  　　　　法　官 林玲玉
　　　　　　　　　　　  　　　法　官 陳玉完
正本係照原本作成。
如不服本判決，應於收受送達後20日內向本院提出上訴書狀，其
未表明上訴理由者，應於提出上訴後20日內向本院補提理由書狀
（均須按他造當事人之人數附繕本）上訴時應提出委任律師或具
有律師資格之人之委任狀；委任有律師資格者，另應附具律師資
格證書及釋明委任人與受任人有民事訴訟法第466條之1第1項但
書或第2項（詳附註）所定關係之釋明文書影本。
中　　華　　民　　國　　96　　年　　12　　月　　21　　日
　　　　　　　　　　　　　　　書記官 鎖瑞嶺
附註：
民事訴訟法第466條之1（第1項、第2項）：
對於第二審判決上訴，上訴人應委任律師為訴訟代理人。但上訴
人或其他法定代理人具有律師資格者，不在此限。
上訴人之配偶、三親等內之血親、二親等內之姻親，或上訴人為
法人、中央或地方機關時，其所屬專任人員具有律師資格並經法
院認為適當者，亦得為第三審訴訟代理人。
附表肆：
(一)出售408號、424號土地應有部分10000分之326及附表壹編號(四)
  房屋各佔價金比例為0.8691：0.1309
  計算式：2,251,486元（408號土地移轉現值）＋2,283,108元
  （424號土地移轉現值）/（2,251,486元＋2,283,108元＋
  682,900元《附表壹編號(四)房屋課稅現值》）：682,900元/（
  2,251,486元＋2,283,108元＋682,900元）＝0.8691：0.1309
(二)附表壹編號(三)土地之買賣價金為429,218元。
  計算式：11,500,000元×0.8691＝9,994,650元（土地總價款
          ）
          9,994,650元×14/326＝429,218元（元以下四捨五入
          ，下同，因編號(三)土地佔出售土地14/326）
(三)附表壹編號(四)房屋之買賣價金1,505,350元。
  計算式：11,500,000元×0.1309＝1,505,350元。
(四)附表壹編號(三)之土地部分應支出仲介費17,169元。
  計算式：460,000元×0.8691＝399,786元；又被上訴人此部分
  請求範圍僅佔14/326，故此部分應支出之仲介費399,786元×
  14/326＝17,169元。
(五)附表壹編號(四)房屋部分應支出之仲介費60,214元
  計算式：460,000元×0.13092＝60,214元
(六)附表壹編號(三)土地之增值稅部分應支出26,664元。
  計算式：620,888元×14/326＝26,664元。
(七)附表壹編號(四)房屋稅部分則支出3,414元。
(八)綜上，被上訴人請求壬○○給付被繼承人李孝廉全體繼承人之
  金額為(二)＋(三)-(四)-(五)-(六)-(七)＝1,827,107元。
附表伍：
(一)壬○○分次受領房地買賣價金如下：
  94年11月23日受領定金500,000元、簽約用印款500,000元。
    合計受領價金1,000,000元。
  94年12月1日受領價金1,000,000元。
  94年12月13日受領價金9,500,000元。
(二)壬○○分次給付稅費如下：
  94年11月30日支付仲介費322,000元。
  94年12月6日繳納土地增值稅620,888元、房屋稅3,414元
  94年12月26日支付仲介費138,000元。
附表陸：
(一)168,223元部分，自94年11月23日至同年月29日止按週年利率5
  ％計算利息：
  計算式：（1,000,000元×0.8691×14/326）＋（1,000,000元
          ×0.1309）＝168,223元
          （因94年11月23日收受價金1,000,000元，按附表壹
          編號(三)、(四)房地所佔比例計其該部分價金額）
(二)114,055元部分，自94年11月30日起至清償日止按週年利率5
  ％計算利息：
  計算式：（322,000元×0.8691×14/ 326）＋（322,000元×
           0.1309）＝54,168元
          （壬○○94年11月30日支出仲介費322,000元，附表
           壹編號(三)、(四)房地應分擔之仲介費）
           168,223-54,168＝114,055元（壬○○於94年11月30
           日支出仲介費後之不當得利）
(三)168,223元部分，自94年12月1日至同年月5日止，按週年利率5
  ％計算之利息：
  計算式：（1,000,000元×0.8691×14/326）＋（1,000,000元
           ×0.1309）＝168,223元
           （壬○○於94年12月1日收受價金1,000,000，就附
           表壹編號(三)、(四)房地所佔之不當得利部分為168,
           223元）
(四)138,145元部分，自94年12月6日起至清償日止按週年利率5％
  計算之利息：
  計算式：620,888元×14/326＝26,664元（附表壹編號(三)增值
         稅款）
         168,223元-26,664元-3,414元（房屋稅款）=138,145
         元
         （壬○○繳納稅款後之不當得利）
(五)1,598,121元部分，自94年12月13日至同年月25日止按週年利
  率5％計算之利息：
  計算式：（9,500,000元×0.8691×14/326）＋（9,500,000
          元×0.1309）＝1,598,121元
          （壬○○於94年12月13日收受9,500,000元，就附表
           壹編號(三)、(四)房地所佔之不當得利部分為1,598,
           121元）
(六)1,574,906元，自94年12月26日起至清償日止按週年利率5％計
  算之利息：
  計算式：1598,121元-（138,000元×0.8691×14/326）-（
          138,000元×0.1309）＝1,574,906元
         （壬○○於94年12月26日支出仲介費138,000元後，
          就附表壹編號(三)、(四)實際所獲不當得利）
